【裁判字號】    92,上訴,202
【裁判日期】    920819
【裁判案由】    偽造有價證券等
【裁判全文】
臺灣高等法院臺中分院刑事判決                  九十二年度上訴字第二○二號
    上  訴  人
    即  被  告  乙○○
    選任辯護人  黃秀蘭
右上訴人因被告偽造有價證券等案件，不服臺灣臺中地方法院九十一年度自字第六六
五號中華民國九十一年十二月十六日第一審判決，提起上訴，本院判決如左：
    主      文
上訴駁回。
    事      實
一、戊○○之姊丁○○（原名鍾美秀）自民國八十六年間起經常向乙○○借用支票週
    轉，或委託乙○○持支票向甲○○調現，至八十八年間乙○○之支票遭拒絕往來
    ，丁○○遂改向其妹戊○○借用支票，持交乙○○向甲○○借款。丁○○於八十
    八年十月間向戊○○借用已蓋上發票人戊○○印鑑章之票號0000000號及
    0000000號、付款人均為臺中縣大里市農會之空白支票二紙，戊○○並授
    權丁○○填寫支票發票日及票面金額等項目，且請丁○○於填寫後告知有關支票
    填寫內容，隨後丁○○將前開二紙空白支票交予乙○○持向甲○○調現，丁○○
    並授權乙○○填寫支票發票日及票面金額，乙○○遂在票號0000000號之
    支票上，填寫票面金額新臺幣（下同）二十萬元、發票日八十八年十月三十日，
    在票號0000000號支票上，填寫票面金額一百一十一萬六千八百四十八元
    、發票日八十八年十二月十五日後，持交甲○○借款，丁○○並轉知戊○○有關
    前開二紙支票之填寫內容。嗣丁○○及乙○○欲延展票期，乙○○獲得戊○○之
    同意，將上開面額二十萬元支票之發票日更改為八十八年十一月三十日，戊○○
    並在更改處蓋上其印鑑章印文一枚，再由乙○○持交甲○○。詎乙○○為圖免支
    票一年提示之期限經過而欲延展前開二紙支票之票期，竟未經戊○○事前允許或
    事後同意，意圖供行使之用，並基於概括之犯意，自八十八年底起至九十年間止
    之不詳時間內，擅自在臺中縣大里市○○路三十一號住處及臺中縣大里市○○路
    二四六號甲○○住處等地，連續將上開面額二十萬元之支票變造發票日為八十九
    年十一月三十日，另將上開面額一百一十一萬六千八百四十八元之支票變造發票
    日為八十九年二月十五日，嗣又將同紙支票變造發票日為九十年二月十五日，且
    於九十年間之某不詳時間，在臺中縣市某不詳處所，委託不知情之刻印店成年人
    員，偽造「戊○○」之印章一顆，並在不詳地點，將之蓋用於上開面額一百一十
    一萬六千八百四十八元支票之發票人欄（另將原戊○○印鑑章印文打叉）及更改
    發票日為九十年二月十五日處共三枚印文。乙○○於九十年七月十八日與甲○○
    就彼此間債務達成民事和解，甲○○於九十年七月二十日退還前開二紙支票予乙○○。嗣乙○○因丁○○尚積欠其不少款項，遂於九十年八月十七日向臺中縣大
    里市農會內新辦事處提示行使該二紙變造支票，終因存款不足及印鑑章不符而均
    遭退票，戊○○經查閱相關資料始知悉支票遭變造等事實。
二、案經戊○○提起自訴。
    理      由
一、訊據被告乙○○固坦承丁○○持系爭二紙自訴人空白支票委託其向甲○○調現之
    事實不諱，惟矢口否認其有變造支票及偽造印章之犯行，辯稱：丁○○同意伊填
    上該二紙支票之發票日及金額，之後共有四次（每紙支票二次）伊為延展票期而
    更改支票之發票日，伊每次更改時均有將支票交給丁○○拿回去給自訴人戊○○
    蓋章，這四次更改發票日都是經過自訴人同意，伊並未變造支票發票日，也不知
    支票上另外之印章是誰蓋上去的，伊是將支票拿到銀行提示遭退票後，才知道支
    票上有二種印章云云。經查：
（一）右揭事實，業經被告於原審九十一年度中簡字第一七三號給付票款民事簡易案
      件九十一年六月十八日審理時曾自承：伊將票號0000000號二十萬元支
      票之發票日由「八十八年」改為「八十九年」時，戊○○就置之不理不肯蓋章
      等語不諱，此經調閱前開民事簡易卷宗查明屬實，核與自訴人於原審及本院審
      理時指述其並未同意被告變更二十萬元支票之發票日為「八十九年」十一月三
      十日之情相符，並有系爭二紙支票影本暨退票理由單影本二紙在卷可稽。可知
      被告應明知系爭二十萬元支票之發票日更改為八十九年十一月三十日時，並未
      經自訴人同意甚為明確。
（二）再查系爭二十萬元支票，原發票日係八十八年十月三十日，嗣變更為八十八年
      十一月三十日時，在「１○」改為「１１」處確有蓋上自訴人原印鑑章，惟發
      票日變更為八十九年十一月三十日時，在「８８」改為「８９」處並未蓋上自
      訴人之印鑑章之情，核與被告先前供承：伊將二十萬元支票之發票日由八十八
      年改為八十九年時，自訴人就置之不理不肯蓋章等語互相吻合。復查另紙一百
      一十一萬六千八百四十八元支票，原發票日八十八年十二月十五日，改為八十
      九年二月十五日時，在更改處亦未蓋上自訴人之印鑑章，嗣該紙支票發票日又
      改為九十年二月十五日時，在更改處卻蓋上非自訴人印鑑章之另顆印章。若被
      告確有經自訴人事前允許或事後同意為前開未蓋自訴人印鑑章之三次發票日更
      改，則依被告常期使用支票之經驗，被告當會向丁○○或自訴人質疑為何其中
      二次於更改處未蓋印鑑章，另一次則於更改處蓋上不同之印章。而事實上本件
      被告並未為質疑而逕行提示系爭二紙支票，準此，堪認被告為前開三次發票日
      之更改均未經自訴人事前允許或事後同意，灼然可見。
（三）證人丁○○於原審審理時到庭證稱：因伊跟被告之會，且伊有向被告借款，所
      以伊向自訴人借票交給被告拿去向甲○○借錢，被告向甲○○負責，伊再向被
      告負責。系爭二十萬元那紙支票，被告更改發票日為八十八年十一月三十日後
      ，伊有拿回去給自訴人蓋章，後來該紙支票之發票日改為八十九年十一月三十
      日，伊並不知道是誰改的，另外系爭一百一十一萬六千八百四十八元支票，伊
      則從未拿回去給自訴人更改或蓋章過，該紙支票發票日之更改，伊不知道是誰
      改的，伊也不知道該紙支票上之另外一顆自訴人印章是誰蓋的等語（見原審卷
      第三四、三五頁），於本院亦證稱：於原審審理時所述實在，以前來往借錢簽
      發支票有更改，自訴人都有同意。但是系爭這兩張自訴人沒有同意更改等語（
      見本院卷第二五頁）。是故被告辯稱：伊另外三次更改時均有將支票交給丁○○拿回去給自訴人蓋章，這三次更改發票日都是經過自訴人同意云云，並無證
      據足以證明其所言實在。
（四）雖證人丁○○於原審九十一年度中簡字第一七三號給付票款民事簡易案件九十
      一年四月九日審理時曾稱：自訴人在交票給伊時，有交代說要記好支票到期日
      ，事後被告跟伊說支票日期要變更時，伊有同意，也有向自訴人說日期要變更
      ，自訴人也同意日期變更等語。惟被告及證人丁○○均自承除系爭二紙支票外
      ，先前亦向自訴人借過好幾紙支票，由被告持向甲○○借款乙節。是證人丁○○前開所稱伊及自訴人同意變更支票日期一情，究係何紙支票同意變更及變更
      內容為何，並不明確。況證人丁○○於該次民事簡易案件審理時亦稱：伊是拿
      蓋正確之印鑑章給被告，伊不知道後來為何會有兩個章等語，且其於本院復就
於上開原審民事給付票款案件審理時所供說明綦詳：所謂有同意是指先前亦向
      自訴人借過好幾紙支票，由被告持向甲○○借款。我有同意變更日期。但是最
      後系爭這兩張支票，我不知為何有更改，我沒有同意，也沒有徵求自訴人同意
      去更改日期。何況一再更改日期及印章都沒有符合等語（見本院卷第二六頁）
      。參諸系爭一百一十一萬六千八百四十八元支票發票人欄所蓋之二枚自訴人印
      文，依肉眼比對，可發現明顯有別，倘另顆自訴人印章係自訴人或丁○○所蓋
      ，並在原印鑑章上為打叉之記號，則依被告經常使用支票之經驗，當會有所質
      疑而予退回，然被告竟不為此，而逕行提示，即與常情相背。因此足認系爭一
      百一十一萬六千八百四十八元支票上所蓋之另顆自訴人印章，應係被告所偽刻
      及蓋印甚明。是證人丁○○於民事簡易案件審理時之前開供詞，尚難採為有利
      於被告之證據。
（五）證人甲○○於原審審理時到庭證述：系爭二紙支票每次快到期時，伊就會將支
      票拿給被告更改發票日，二十萬元這紙支票，本來發票日是八十八年十月三十
      日，曾退回去改成八十八年十一月三十日，後來又退回一次改成八十九年十一
      月三十日；一百一十一萬六千八百四十八元這紙支票，原來發票日是八十八年
      十二月十五日，退回去改成八十九年二月十五日，後來又退回去改為九十年二
      月十五日。這些發票日實際由誰更改，伊並不知情，自訴人是否同意更改伊也
      不知情。伊拿到一百一十一萬六千八百四十八元這紙支票時，就有二個印文，
      伊覺得應有一個印文是正確的，所以不覺得奇怪等語（見原審卷第三八、三九
      頁），於本院復證稱：系爭二紙支票發票日再更改情形，實際由誰更改，我並
      不知情，自訴人是否同意更改我也不知情。我也沒有向自訴人查問，是被告叫
      我三天後去拿支票，我支票拿到時候就有更改發票日，我沒有當場看到丁○○
      或戊○○更改日期或蓋章等語（見本院卷第三五頁），參諸被告原雖供承甲○○於更改支票時在場，惟其後亦於本院供稱：系爭支票後來更改時，證人甲○○沒有在場等語（見本院卷第三五頁），則雖證人甲○○於原審九十一年度中
      簡字第一七三號給付票款民事簡易案件九十一年六月十八日審理時證稱：被告
      拿一百一十一萬六千八百四十八元這紙支票給伊時，該支票發票人處只有蓋一
      個印章，如拿給伊時就蓋兩個印章的話，伊是不會收的，之後伊並沒有特別注
      意這紙支票發票人處有兩個印章。伊於九十年七月十八日將系爭二紙支票還給
      被告時，已不記得支票發票日記載情形等語與其前揭所述不相吻合。但證人甲○○既明確供稱：系爭二紙支票發票日實際由誰更改，伊並不知情，自訴人是
      否同意更改伊也不知情等語。則證人甲○○之證詞，充其量僅能說明其有退還
      系爭二紙支票予被告為發票日之更改，而無法證明自訴人有同意該更改。是證
      人甲○○證詞，亦難採為有利於被告之認定。
（六）綜上所述，本件應係被告為圖免支票一年提示之期限經過，其在未經自訴人事
      前允許或事後同意下，即擅自變造系爭二紙支票之發票日三次，並偽刻自訴人
      之印章，將之蓋用於上開面額一百一十一萬六千八百四十八元支票之發票人欄
      及更改發票日處等事實，殆無疑義。是被告前開所辯，顯係事後卸責之詞，不
      足採信，其犯行堪予認定。
二、按刑法上所謂變造，係指不變更原有之本質，而僅就其內容，非法加以變更者而
    言（最高法院三十一年度上字第二六七三號判例可資參照）。本件被告在自訴人
    蓋好支票印鑑章及同意填寫支票發票日及金額之情形下，未經自訴人事前允許或
    事後同意，即擅自更改支票發票日及偽刻印章蓋於其中一紙支票更改處及原印鑑
    旁，是核被告所為，係犯刑法第二百零一條第一項意圖供行使之用而變造有價證
    券罪。被告偽造印章、印文之行為，係變造有價證券之部分行為，不另論罪。被
    告變造有價證券後持以行使，其低度之行使行為應為高度之變造行為所吸收，亦
    不另論罪。被告利用不知情之刻印店成年人員偽造自訴人之印章，該部分犯行被
    告為間接正犯。被告先後多次變造支票之犯行，時間緊接，所犯構成要件相同罪
    名，顯係基於概括之犯意反覆為之，為連續犯，應論以一罪，並依法加重其刑。
    再查刑法第二百零一條第一項變造有價證券罪之法定最輕本刑為有期徒刑三年，
    本件被告係受丁○○之託而持系爭二紙支票向甲○○調現，實際借款人係丁○○
    ，此經證人丁○○供承在卷，嗣因丁○○積欠被告不少款項，被告為圖免支票一
    年提示之期限經過，方變造丁○○交付之支票後前往提示，犯案情節非重，且對
    金融秩序危害不大，是本件若科處被告最輕本刑有期徒刑三年，仍屬過重，本件
    情輕法重，被告犯罪情節尚堪憫恕，茲依刑法第五十九條規定酌量減輕其刑。本
    件被告之刑有加重及減輕，應先加後減之。原審持同一見解，適用刑法第五十六
    條、第二百零一條第一項、第五十九條、第七十四條第一款、第二百零五條、第
    二百十九條、罰金罰鍰提高標準條例第一條前段之規定，並審酌被告為圖免支票
    一年提示之期限經過，竟未經自訴人同意，即擅自連續變造支票發票日，並偽刻
    另顆印章蓋於支票上，使自訴人受損匪淺，且犯後猶飾詞圖卸，不知悔悟，本不
    宜輕罰，惟念及系爭二紙支票之實際借款人係自訴人之姊丁○○，被告受丁○○
    之託持票向他人調現，被告本身並未獲有交換利益，且被告係因丁○○積欠其不
    少款項，始變造丁○○交付之支票發票日而加以提示，情節非重，尚堪憫恕等一
    切情狀，量處被告有期徒刑二年，及被告前未曾受有期徒刑以上刑之宣告，素行
    尚佳，有臺灣高等法院被告全國前案紀錄表在卷可按，被告一時失慮，致罹本件
    刑章，其經此次刑之宣告教訓後，當知所警惕而無再犯之虞，綜核各情，認所宣
    告之刑，以暫不執行為適當，故併予宣告緩刑五年，以啟自新，及變造發票人戊○○、票號0000000號、票面金額二十萬元、原發票日八十八年十月三十
    日、付款人臺中縣大里市農會之支票一紙及變造發票人戊○○、票號00000
    00號、票面金額一百一十一萬六千八百四十八元、原發票日八十八年十二月十
    五日、付款人臺中縣大里市農會之支票一紙（包括其上偽造之「戊○○」印文三
    枚），不問屬於犯人與否，則依刑法第二百零五條之規定宣告沒收之。另偽造之
    「戊○○」印章一顆，雖未經扣案，但不能證明業已滅失，不問屬於犯人與否，
    則依刑法第二百十九條之規定諭知沒收之。經核認事用法，並無不當，量刑亦稱
    妥適，被告上訴意旨，猶執陳詞，否認犯罪，指摘原判決不當，為無理由，應予
    駁回。
據上論斷，應依刑事訴訟法第三百六十八條，判決如主文。
本案經檢察官丙○○到庭執行職務。
中      華      民      國      九十二     年     八      月    十九    日
                                臺灣高等法院臺中分院刑事第四庭
                                      審判長法  官  洪  耀  宗
                                            法  官  劉  登  俊
                                            法  官  蕭  錦  鍾
右正本證明與原本無異。
如不服本判決應於收受送達後十日內向本院提出上訴書狀，其未敘述上訴之理由者並
得於提起上訴後十日內向本院補提理由書（均須按他造當事人之人數附繕本）。
                                            書記官  蘇  昭  文
中      華      民      國      九十二     年     八      月    十九    日
附錄：本判決論罪科刑法條
刑法第二百零一條第一項：
意圖供行使之用，而偽造、變造公債票、公司股票或其他有價證券者，處三年以上十
年以下有期徒刑，得併科三千元以下罰金。
行使偽造、變造之公債票、公司股票或其他有價證券，或意圖供行使之用，而收集或
交付於人者，處一年以上七年以下有期徒刑，得併科三千元以下罰金。
                                                                        Ｒ


司法院資訊處製作；財團法人民間司法改革基金會備份。
